【裁判字號】    90,上易,110
【裁判日期】    900904
【裁判案由】    債務人異議之訴
【裁判全文】
臺灣高等法院臺南分院民事判決  九十年度上易字第一一○號  ｊ
      上  訴  人  甲  ○  ○
      被上訴人    乙  ○  ○
右當事人間請求債務人異議之訴事件，上訴人對於中華民國九十年五月二十四日臺灣
雲林地方法院九十年度訴字第一○二號第一審判決提起上訴，本院判決如左：
      主    文
上訴駁回。
第二審訴訟費用由上訴人負擔。
      事    實
甲、上訴人方面：
一、聲明：求為判決：(一)原判決廢棄。(二)原審法院八十九年度執字第三二三九號強制
    執行程序應予撤銷。(三)確認兩造於民國八十六年十二月十日就坐落虎尾鎮○○段
    一○八七地號土地所為買賣移轉登記無效。(四)被上訴人應將右開土地移轉登記返
    還於上訴人名義。
二、陳述：除與原審記載相同者，茲予引用外，補稱：
  (一)按上訴人因向黃超偉借貸抵押設定新台幣（下同）一百五十五萬元未付利息，催
    討甚急，乃向被上訴人借貸一百六十餘萬元作為代價之用，並將系爭房屋以買賣
    登記之名義移轉為被上訴人所有，以資為清償期前之擔保。旋由被上訴人交付前
    揭借款完畢，並約定清償期為八十七年六月十日止，且無實際買賣移轉之合約，
    而以買回權之行使，作為清償之方式，藉以規避流質契約禁止之規定。
  (二)查上訴人迭以行使右開清償請求之權利，被上訴人均予拒絕，礙於合約時價之規
    定，乃於拆屋還地案後，再委請大信不動產鑑定股份有限公司於九十年二月七日
    估價簡表作為清償買回之表示，仍為被上訴人所拒，惟依系爭合約第二條規定，
    被上訴人要無拒絕餘地。況依民法第三百八十三條所定，買受人對於買回人負有
    交付標的物及其附屬物之義務。
  (三)準此，被上訴人無正當理由拒絕上訴人清償買回之意思表示，並無礙於執行名義
    成立後有消滅被上訴人請求之事由存在，而得依強制執行法第十四條規定，訴請
    撤銷該執行程序。乃被上訴人竟徒以買賣為由，聲請原審法院命上訴人遷讓系爭
    土地及其地上物，顯為不當之執行。
  (四)基上所陳，兩造間並無買賣之合意，應屬虛偽之意思表示，且雙方間實具借貸之
    真意，故該買賣契約既屬違反流質契約之禁止規定，依法應為無效之買賣契約，
    是上訴人自有訴請確認排除其不安狀態之必要，以維護所有權圓滿行使之必要，
    此為民法第七百六十七條所有權排除侵害所必然之結果，爰併請求移轉返還系爭
    土地之所有權。
三、證據：援用原審之立證方法。
乙、被上訴人方面：
一、聲明：求為判決：如主文所示。
二、陳述：除與原審判決記載相同者，茲予引用外，補稱：
  (一)上訴人之起訴違反強制執行法第十四條提起執行異議之訴之限制，為法所不許。
  (二)上訴人從未與上訴人發生借貸關係，亦未有交付借款等情事，上訴人空言主張，
    顯無可採。
三、證據：援用原審之立證方法。
丙、本院依職權調取原審法院八十九年度執字第三二三九號執行卷。
    理    由
一、本件上訴人起訴主張伊因積欠向訴外人黃超偉借款本息一百五十五萬元，乃向被
    上訴人借貸一百六十餘萬元作為代償之用，雙方並約定由伊將坐落雲林縣虎尾鎮
    ○○段一０八七地號土地（下稱系爭土地）以買賣登記名義移轉所有權於被上訴
    人，資為借款之擔保。且言明該筆借款之清償期為八十七年六月十日，伊得於屆
    期前以行使買回權方式清償是項債務。是雙方雖以買賣名義為系爭土地之移轉登
    記，但該土地既係供被上訴人抵押之用，兩造所立之協議書即具流質契約之性質
    ，依法應屬無效。詎被上訴人竟以原審法院八十八年度簡字第一○五號及八十八
    年度簡上字第九十一號確定判決為執行名義，向該院聲請命伊強制遷讓系爭土地
    及其上磚造瓦頂平房一棟，並拆除其上鐵皮壁頂水塔間之執行，嗣伊已依鑑定時
    價一百五十八萬九千元加計利息請求買回系爭土地，則本件執行名義成立後即具
    有消滅被上訴人請求之事由發生，爰依強制執行法第十四條規定，提起債務人異
    議之訴，求為命(一)原審法院八十九年度執字第三二三九號返還所有物強制執行事
    件所為執行程序應予撤銷(二)確認兩造於八十六年十二月十日就系爭土地所為買賣
    移轉登記無效(三)被上訴人應將系爭土地所有權移轉登記返還於上訴人之判決。
二、被上訴人則以：上訴人雖依強制執行法第十四條規定提起債務人異議之訴，惟其
    除就前訴訟已提出之契約再為主張外，對於執行名義成立後有何足以消滅或妨礙
    債權人請求之事由，未能舉證以實其說，已難遽信。況兩造所簽立協議書對於買
    賣之標的即系爭土地與價金等內容均記載明確，絲毫無借款約定等字樣，亦難認
    屬借貸契約。且伊不願接受上訴人所提買回價額，而上訴人復已逾買回期限，自
    無請求買回之權利等語，資為抗辯。
三、按確認法律關係之訴，非原告有即受確認判決之法律上利益者，不得提起之，民
    事訴訟法第二百四十七條第一項前段定有明文，亦即原告提起確認之訴，必須其
    主張之法律關係存否在當事人間不明確，致被上訴人之權利或其他法律上地位有
    不安之危險，即時有以確認判決除去之必要，其在法律上始有受判決之利益。且
    契約為法律關係之發生原因，非即法律關係之本身，契約之有效與否，本屬一種
    法律問題，不得為確認之訴之標的，惟以自己之所有物，經無處分權人與人訂立
    所有權移轉契約為原因，提起確認之訴時，雖其訴之聲明係求確認物權移轉契約
    為無效，而其真意實係以物權移轉契約無效為理由，求為確認自己之所有權仍屬
    存在之判決，其訴訟標的仍為法律關係，而非契約之無效（最高法院三十二年上
    字第二二五七號判例參照），是原告提起確認之訴，其聲明內容雖有不當或未臻
    明確之處，仍應探求其真意，以資判斷其請求確認之標的。查上訴人所提本件訴
    訟，其訴之聲明第三項雖載為「請求確認兩造於民國八十六年十二月十日就坐落
    虎尾鎮○○段一○八七地號土地所為買賣移轉登記無效」，惟上訴人係以系爭土
    地所有權移轉登記無效為原因，提起該確認之訴，且更本於所有物返還請求權之
    法律關係，訴請被上訴人將系爭土地所有權移轉登記予伊，足堪認其真意實係求
    為確認伊對系爭土地之所有權仍屬存在之判決，揆諸前開說明，其請求確認之標
    的仍為法律關係，而非物權契約之無效。又上訴人主張對系爭土地具有所有權，
    既為被上訴人所否認，則兩造間就上訴人對系爭土地所有權存否已有不明確之狀
    態，且得以判決確認，將此不安狀態除去，故上訴人提起本件確認訴訟，即有確
    認判決之法律上利益，合先敘明。
四、次按執行名義成立後，如有消滅或妨礙債權人請求之事由發生，債務人得於強制
    執行程序終結前，向執行法院對債權人提起異議之訴。如以裁判為執行名義時，
    其為異議原因之事實發生在前訴訟言詞辯論終結後者，亦得主張之，強制執行法
    第十四條第一項定有明文。本件上訴人主張被上訴人以原審法院八十八年度簡字
    第一○五號及八十八年度簡上字第九十一號確定判決為執行名義，向原審法院聲
    請命伊強制遷還系爭土地及其上磚造瓦頂平房一棟，並拆除其上鐵皮壁頂水塔間
    等事實，業經本院依職權調取原審法院八十九年度執字第三二三九號強制執行事
    件執行卷核閱無訛，且為被上訴人所不爭執，堪信屬實。惟上訴人主張伊於上開
    執行名義成立後已依兩造所立合約行使買回系爭土地之權利，故得據以提起債務
    人異議之訴等情，則為被上訴人所否認，並以前揭情詞置辯，是本件首應審究者
    厥為上開執行名義成立後是否具有消滅或妨礙債權人之事由發生。經查：
  (一)第按出賣人於買賣契約保留買回之權利者，得返還其所受領之價金，而買回其標
    的物。前項買回之價金，另有特約者，從其特約。又買回之期限，不得超過五年
    ，如約定之期限較長者，縮短為五年，固為民法第三百七十九條及第三百八十條
    所明定。惟買回契約效力之發生，以出賣人即買回人於買回期限內，提出買回價
    金，向買受人表示買回為要件，如出賣人僅於買回期限內，向被上訴人表示買回
    其原出賣之標的物，並未將約定之買回價金提出，則究難謂買回契約已發生效力
    （最高法院七十九年台上字第二二三一號判例意旨參照）。本件觀諸兩造於八十
    六年十二月十日所訂立之協議書第二條約定：「自八十六年十二月十日至八十七
    年六月十日，包括土地及建物（確為乙方所自建，但未辦保存登記），乙方（即
    上訴人）可依原價（即一百六十四萬七千六百元）加計年息百分之九點七五計算
    之利息向甲方主張買回，甲方（即被上訴人）不得拒絕‧‧‧惟若在前開期間乙
    方未行使買回權，則乙方於八十七年六月十日或之前應自地上建物遷出，將地上
    建物交甲方使用或處理」，及雙方嗣於同年月二十三日所簽立之同意書，就前揭
    協議書第二條為如下更正約定：「自民國八十六年十二月十日至八十七年六月十
    日，包括土地及建物（確為乙方所自建，但未辦保存登記），乙方應依時價加計
    年息百分之九點七五計算利息，向甲方主張買回，甲方不得拒絕‧‧‧民國八十
    七年六月十日期間屆滿時，雙方議價不成，乙方應放棄買回權及應自地上物遷出
    」（見原審卷第五至六頁）等內容，固堪認兩造就系爭土地所訂之買賣契約另有
    保留由上訴人買回之權利，且約定上訴人應於買回期限即八十七年六月十日前以
    時價加計年息百分之九點七五利息，向被上訴人主張買回，但上訴人迄未提出約
    定之買回價金（即按時價加計年息百分之九點七五利息），既為上訴人所不爭，
    揆諸前揭說明，尚難謂該買回契約已發生效力。
  (二)次查上訴人主張伊曾多次向被上訴人請求協議買回系爭土地，均遭被上訴人拒絕
    ，故買回條件未成就非可歸責於伊云云。惟姑不論上訴人前開主張是否屬實，其
    未於約定期限內提出買回價金，即無由主張買回權。況兩造間就買回系爭土地之
    價金應按時價加計年息百分之九點七五利息為準乙節，並無爭執，則縱雙方就系
    爭土地之時價無法達成協議，上訴人亦可逕自估算系爭土地之時價，並於約定期
    限內提出該估算時價，請求買回系爭土地，不生無法行使買回權之問題，是上訴
    人前開主張亦非可採。
  (三)雖上訴人復稱伊曾於九十年二月七日委任大信不動產鑑定股份有限公司鑑定前揭
    房地之時價為一百五十八萬九千元，並提出估價報告書一份為證。然承前所述，
    兩造所約定之買回期限為八十七年六月十日，則上訴人未於該期限前提出約定之
    買回價金，該買回約定即已確定不生效力，要不因出賣人嗣後提出買回價金主張
    買回，而使之生效，是上訴人已逾上開期限始委請第三人鑑定系爭土地之時價，
    進而主張行使系爭土地之買回權（實際上仍未依該鑑定時價提出價金），於法難
    認有據。
  (四)基上說明，上訴人既未於約定買回期限即八十七年六月十日前按時價加計年息百
    分之九點七五利息提出價金，則兩造間所為買回約定於該期限屆滿時，即已確定
    不生效力，上訴人顯無從再為買回之意思表示，是其於本件執行名義成立（應指
    原審法院八十八年簡上字第九十一號訴訟言詞辯論終結）後要無消滅或妨礙被上
    訴人請求之事由發生可言。
五、再就上訴人訴請確認兩造於八十六年十二月十日就系爭土地所為買賣移轉登記無
    效（實係指確認上訴人對於系爭土地之所有權存在）部分，上訴人雖主張兩造間
    並無買賣之合意，其真意實為借貸，故雙方就系爭土地所訂買賣契約具有流質契
    約之性質，依法應屬無效云云，惟按解釋契約，固須探求當事人立約時之真意，
    不能拘泥於契約之文字，但契約文字業已表示當事人真意，無須別事探求者，即
    不得反捨契約文字而更為曲解（最高法院十七年上字第一一一八號判例參照）。
    查本件上訴人兩造所訂前揭協議書載明：「茲乙○○（下稱甲方）與甲○○（下
    稱乙方）就雲林縣虎尾鎮○○段一○八七號旱四五四平方公尺（一三七點三坪）
    及地上建物（約八十坪），達成買賣條件如下：一、每坪（土地連地上物）以新
    台幣（下同）一萬二千元計算，總價為一百六十四萬七千六百元」等內容，已明
    文約定買賣標的物及價金，反觀該協議書內容並未為任何有關借款之約定，是由
    該契約文字已然可見雙方之真意在於買賣系爭土地，即不得反捨契約文字而更為
    曲解。況參諸該協議書另約定保留由上訴人買回系爭土地之權利，尤係以兩造間
    成立買賣契約為前提，始有買回權可言。且證人即前揭協議書之見證人周文福亦
    證稱：「原告（即上訴人）有跟我說這土地要賣，我仲介讓他們自己去談，是原
    告跟被告（即被上訴人）自己談此事。我只知道要買賣，但有說若買賣成，原告
    若有辦法在半年內可以買回來，合約書我沒看就簽名了。」（見原審九十年五月
    三日言詞辯論筆錄），益徵兩造間當初係為買賣系爭土地而簽立上開協議書。且
    兩造於訂立買賣契約前並無任何債權債務關係，此與債務人以所負之債額作為不
    動產之賣價，與債權人訂立買賣契約，不移轉買賣標的物之占有，並約定得於一
    定期間內回贖之情形顯然有間，自不生違反流質契約禁止規定之問題。從而，上
    訴人以本件買賣契約實具流質契約之性質，依法應屬無效為由，訴請確認前揭法
    律關係，亦無可取。
六、至上訴人另依民法第七百六十七條所有物返還請求權規定，訴請被上訴人移轉登
    記系爭土地所有權部分（實應指塗銷登記之請求，否則若上訴人係本於買回權之
    約定，請求移轉登記系爭土地所有權，則因該部分請求業遭原審法院八十八年度
    簡上字第九十一號確定判決駁回確定，即應為該確定判決效力所及，自不得再於
    本件訴訟提起），茲因兩造間就系爭土地所為之買賣契約（債權行為）及所有權
    移轉登記（物權行為）俱屬有效，已如前述，則上訴人顯非系爭土地之所有權人
    ，即無本於所有權人之地位而為上開請求之餘地，是上訴人該部分請求，於法亦
    嫌乏據。
七、綜上所述，本件上訴人並無消滅或妨礙被上訴人依原審法院八十八年度簡字第一
    ○五號及八十八年度簡上字第九十一號確定判決為執行名義，向原審法院聲請強
    制執行之事由存在。從而，上訴人依強制執行法第十四條規定，提起債務人異議
    之訴，請求(一)原審法院八十九年度執字第三二三九號返還所有物強制執行事件所
    為執行程序應予撤銷(二)確認兩造於八十六年十二月十日就系爭土地所為買賣移轉
    登記無效(三)被上訴人應將系爭土地所有權移轉登記返還於上訴人，於法均有未合
    ，不應准許；原審因而駁回上訴人之請求，核無不合；上訴意旨猶執前詞指摘原
    判決不當，而聲明廢棄，為無理由，應予駁回。
八、兩造其餘攻擊防禦方法及所提出之各項證據資料，經審酌後，均與本判決認定之
    基礎事實無涉，已不影響判決之最後結果，故未逐一論述，附此敘明。
九、據上論結，本件上訴為無理由，依民事訴訟法第四百四十九條第一項、第七十八
    條，判決如主文。
中      華      民      國    九十      年      九      月      四      日
                                            臺灣高等法院臺南分院民事第二庭
~B1審判長法官  吳    志    誠
~B2      法官  李    文    賢
~B3      法官  葉    居    正
右為正本係照原本作成。
不得上訴。
中      華      民      國    九十      年      九      月      六      日
                                        法院書記官  謝    淑    玉


司法院資訊處製作；財團法人民間司法改革基金會備份。
